【裁判字號】    88,訴更(一),1
【裁判日期】    890110
【裁判案由】    拆屋還地
【裁判全文】
臺灣花蓮地方法院民事判決  八十八年度訴更(一)字第一號
    原      告  交通部花蓮港務局
    法定代理人  乙○○
    訴訟代理人  廖學忠    律師
    被      告  甲○○    設花.
    特別代理人  陳清華    律師
右當事人間請求拆屋還地事件，本院判決如左：
    主      文
被告應將座落花蓮市○○段三之一地號土地內如附圖所示Ａ部分之廟宇（面積四０三
平方公尺）及Ｂ部分之小廟（面積六平方公尺）拆除後，將該占有之土地返還原告。
訴訟費用由被告負擔。
本判決第一項於原告以新臺幣壹佰萬元供擔保後，得為假執行，但被告如於假執行程
序實施前，以新臺幣參佰壹拾貳萬捌仟元為原告供擔保後，得免為假執行。
    事      實
甲、原告方面
  一、聲明：
      除供擔保金額外，求為判決如主文所示。
  二、陳述：
    (一)本件被告為一寺廟，雖未辦理寺廟登記而取得法人地位，但有管理委員會之組
      織，並由主任委員代表該寺，復有獨立之財產（房屋），且在花蓮市第一信用
      合作社設有帳戶，保管信徒捐款，亦有一定之存在目的，其屬非法人團體甚明
      ，但因涉及多起訴訟，歷任主任委員均已辭任，目前無人管理該寺廟，而更審
      前原第二審法院選任之特別代理人游舜章復拒絕接受法院所命職務，為此爰依
      民事訴訟法第五十一條第一項之規定，聲請鈞院選任轄區律師一人為被告之特
      別代理人，以利訴訟之進行。
    (二)座落花蓮市○○段三之一號地號土地為原告所有，被告無法律上原因，竊佔上
      開土地中如附圖所示Ａ部分、面積０．０四０三公頃之土地興建寺廟，業經原
      告訴請臺灣花蓮地方法院檢察署偵查起訴被告前任主任委員賴振義在案，被告
      既無權佔有原告之系爭土地，原告自得依民法第七百六十七條之規定，請求被
      告拆屋還地。
  三、證據：
      提出土地登記簿謄本、起訴書、地價證明書等件為證。
乙、被告方面
  一、聲明：
      求為判決駁回原告之訴，如受不利判決，願供擔保請准宣告免為假執行。
  二、陳述：
    (一)民事訴訟法第四十條第三項之非法人團體，應指非法人「社團」，而不包括非
      法人「財團」，本件被告甲○○，乃由多數信徒捐款設立，為財團組織，原告
      認被告為非法人團體而訴請拆屋還地，顯有未洽。
    (二)縱認被告為民事訴訟法所稱之非法人團體，且認為係監督寺廟條例所稱之寺廟
      ，依該條例第六條之規定，本件似應先查明住持為何人，倘無住持，再行選任
      特別代理人，方屬適法。鈞院未究明游舜章法定代理權是否欠缺，逕行選任特
      別代理人，似值商榷。
    (三)被告甲○○於系爭土地上興建房屋時，曾得原告之默許，原告出爾反爾，有違
      誠信。
  三、證據：
      未提出任何證據。
    理      由
壹、程序方面
一、按對於無訴訟能力人為訴訟行為，因其無法定代理人，或其法定代理人不能行代
    理權，恐致久延而受損害者，得聲請受訴法院之審判長，選任特別代理人，民事
    訴訟法第五十一條第一項定有明文。又依同法第五十二條之規定，上述規定於同
    法第四十條第三項之代表人或管理人及依法令得為訴訟上行為之代理人準用之。
二、經查，被告為花蓮地區信徒所集資設立，其並未依監督寺廟條例向地方主管機關
    辦理登記，惟其以甲○○名稱，組成管理委員會，並以供奉關聖帝君為目的，有
    一定供奉神像之場所（即系爭房屋），並有獨立之財產（系爭房屋及銀行存款）
    ，且設有管理人（主任委員）一職，自應屬民事訴訟法第四十條第三項所稱之非
    法人團體。然因系爭房屋涉及多起訴訟，歷屆主任委員均已辭卸該職而不願繼續
    擔任管理之職（本院八十五年度訴字第四六號卷(一)頁一０一以下，卷(二)頁三三）
    ，目前已呈無人管理之狀態。而被告開設銀行帳戶名義人之一即管理委員游舜章
    雖係實際負責該宮行政事務及財務管理之人，但其並非被告依自訂內規程序選任
    之管理人或代表人，且其又已具狀表示拒絕接受法院所命職務，有其抗告狀一件
    附於最高法院八十七年台抗字第三二號卷內可稽，是被告應認並無適法之管理人
    或代表人，揆諸首揭說明，原告自得依法聲請本院選任特別代理人。茲本院依職
    權函詢花蓮律師公會推薦適當人選擔任被告之特別代理人，該會推薦陳清華律師
    任之，有該公會八十八年十月二十二日八十八年花律字第一０二七號函一件在卷
    可按，經核尚無不當，爰依首揭規定選任陳清華律師為被告本件訴訟之特別代理
    人，合先敘明。
三、按非法人團體，依審判實務上之向來見解，並未區分非法人社團或財團（最高法
    院七十一年台上字第二一二三號判決承認未辦理財團法人登記之觀音寺為非法人
    團體，同院二十年上字第一九二四號判例承認未經登記之公司得為非法人團體，
    均可資參照），僅須具備上述一定之要件，即足認定其訴訟上之當事人能力，被
    告此部份抗辯，尚無可取。又被告甲○○並未有何僧道為住持，不符監督寺廟條
    例第一條之規定，僅係花蓮地區信徒所集資設立，歷任主任委員均係一般平民等
    情，亦經本院前審八十五年度訴字第四六號查明在卷，有該案卷宗可考，被告抗
    辯應依監督寺廟條例第一條及第六條由有管理權之僧道為住持而管理之，亦無可
    採。原告此部份主張被告無人管理或拒絕法院所命職務，應選任特別代理人等情
    ，堪信為真實。
貳、實體方面
一、本件原告起訴主張其為系爭坐落花蓮市○○段三之一號國有土地之管理者，系爭
    土地如附圖所示Ａ部分，面積０‧０四０三公頃之廟宇及Ｂ部分，面積０‧００
    ０六公頃之小廟宇為被告無權占用等事實，業據其提出土地登記簿謄本及臺灣花
    蓮地方法院檢察署八十四年度偵字第二八六五號、第三六０四號、第二０八八號
    起訴書等件為證，復經本院依職權履勘現場，並囑託花蓮縣花蓮地政事務所測量
    屬實，有該所八十五年五月二十日八十五花地所四創字第六０五０號函及內附之
    地籍實測圖謄本各一件附於本院八十五年度訴字第四六號卷四五頁可查，被告雖
    抗辯使用系爭土地建廟，事前曾得原告之同意等語，但始終未能適切舉證以實其
    說，自不足採，原告之主張，即堪信為真正。
二、從而，原告以所有權人之地位，本於民法第七百六十七條所有物返還請求權，請
    求被告將其占有坐落花蓮市○○段三之一地號土地內，如附圖所示Ａ部分之廟宇
    （面積四０三平方公尺）及Ｂ部分之小廟（面積六平方公尺）拆除後，將該占有
    之土地返還原告，為有理由，應予准許。
三、兩造均陳明願供擔保以代釋明請准宣告及免為假執行，核均無不合，爰各酌定相
    當擔保金額准許之。
四、又本件拆屋還地之給付，自八十五年二月一日起訴迄今已長達四年，仍因程序問
    題拖延未決，被告事實上已有相當充裕之拆遷期間，自不宜再酌定履行期間，附
    此敘明。
據上論結，本件原告之訴為有理由，爰依民事訴訟法第七十八條、第三百九十條第二
項、第三百九十二條，判決如主文。
中      華      民      國    八十九    年      一      月      十      日
~B法      官  朱光仁
右正本證明與原本無異。
如對本判決不服，應於送達後廿日內，向本院提出上訴狀（應抄附繕本）。
~B法院書記官  陳萬山
中      華      民      國    八十九    年      三      月      八      日


司法院資訊處製作；財團法人民間司法改革基金會備份。
